臺灣高等法院臺中分院刑事判決　　　　99年度上訴字第2487號
上　訴　人
即　被　告　張柏嘉
選任辯護人　賴俊宏律師
上列上訴人即被告因偽造有價證券等案件，不服臺灣臺中地方法
院99年度訴字第1660號中華民國99年11月 4日第一審判決（起訴
案號：臺灣臺中地方法院檢察署99年度偵緝字第192、194號），
提起上訴，本院判決如下：
    主    文
原判決撤銷。
張柏嘉犯竊盜罪，處有期徒刑貳月，減為有期徒刑壹月。又意圖
供行使之用，而偽造有價證券，處有期徒刑壹年陸月，減為有期
徒刑玖月；如附表所示支票上關於偽造劉文財為發票人部分（內
含支票上偽造「劉文財」之印文貳枚）、偽造之「劉文財」之印
章壹枚均沒收。應執行有期徒刑拾月；如附表所示支票上關於偽
造劉文財為發票人部分（內含支票上偽造「劉文財」之印文貳枚
）、偽造之「劉文財」之印章壹枚均沒收。
    犯罪事實
一、張柏嘉（原名張力夫）前係劉文財所經營設址臺中縣豐原市
    ○○○路1段326號「順昌汽車裝潢行」之員工，詎因積欠龐
    大債務，一時無力償還，竟基於竊盜、意圖供行使之用而偽
    造有價證券(含屬偽造有價證券階段行為之偽造印章、印文)
    之犯意，於民國95年12月 3日某時，在順昌汽車裝潢行內，
    趁劉文財疏於注意之際，徒手竊取劉文財所有放置於辦公桌
    抽屜內之空白支票13張（付款銀行為臺灣中小企業銀行豐原
    分行，帳號00000000000號，票據票號分別為AR0000000號、
    AR0000000號、AR0000000號至AR0000000號、AR0000000號至
    AR0000000 號）。得手後，張柏嘉乃於同年12月底某日，未
    經劉文財之同意或授權，委託臺中縣豐原市某不知情且經營
    刻印店之成年人，偽刻「劉文財」之印章1枚，進而於96年3
    月間某日，在其該時位於臺中縣豐原市○○路59巷41弄31號
    之住處內，冒用劉文財之名義，在前開竊得如附表所示之空
    白支票（票據號碼AR0000000 號）之發票日欄、面額欄上填
    寫發票日期及金額，並以偽造之「劉文財」印章蓋於其上（
     印文1枚），而偽造完成如附表所示由劉文財為發票人之支
    票 1張（發票日、票面金額均詳如附表所示），復接續於96
    年 4月初某日，因更改該支票之發票日期，而在該支票發票
    日期欄上蓋用偽造之劉文財印章（印文 1枚）。其後，張柏
    嘉於96年4月13日晚間6時30分許，在其上址住處，將偽造完
    成如附表所示支票交予不知情之林明鴻，以向林明鴻贖回其
    先前於96年 3月10日左右因向林明鴻借款所交付票面金額19
    萬元之支票1張，並借調現金6萬元，林明鴻因而當場歸還票
    面金額19萬元之支票及交付現金 6萬元予張柏嘉收受。嗣因
    林明鴻將上開支票交予其兄林明輝代收，林明輝於96年 4月
    16日將上開支票存入林明輝之臺中縣外埔鄉農會帳戶後，因
    該支票業經劉文財於96年3月7日發現遭竊並於翌日（即96年
    3月8日）向臺中市票據交換所臺中市分所辦理掛失止付，而
    屆期遭退票，經付款銀行人員通知劉文財後，劉文財始知上
    揭支票係遭張柏嘉竊取，而查悉上情。
二、案經臺中縣警察局清水分局、臺中縣警察局豐原分局分別報
    請臺灣臺中地方法院檢察署檢察官偵查起訴。
    理    由
一、證據能力方面：
(一)按被告以外之人 (包括證人、鑑定人、告訴人、被害人及共
    同被告等)於審判外之陳述雖不符刑事訴訟法第159條之 1至
    之4等4條之規定，而經當事人於審判程序同意作為證據，法
    院審酌該言詞陳述或書面陳述作成時之情況，認為適當者，
    亦得為證據；當事人、代理人或辯護人於法院調查證據時，
    知有刑事訴訟法第159條第1項不得為證據之情形，而未於言
    詞辯論終結前聲明異議者，視為有前項之同意，同法第 159
    條之 5定有明文。證人劉文財、林明鴻、林明輝於警詢、偵
    訊時所為之陳述，對上訴人即被告張柏嘉（下稱被告）而言
    ，性質上均屬傳聞證據，惟經被告、選任辯護人於本院準備
    程序時表示同意引為審判期日調查之證據，且經本院審理時
    予以提示並告以要旨，經公訴人、被告及選任辯護人表示意
    見，均未於言詞辯論終結前聲明異議，本院審認上開證據作
    成時之情況，應無違法取證或不當情事，與本案待證事實間
    復具有相當之關聯性，以之作為證據應屬適當，依刑事訴訟
    法第159條之5規定，自有證據能力。
(二)又傳聞法則乃對於被告以外之人於審判外之言詞或書面陳述
    而為之規範。本案判決以下引用之非供述證據，無刑事訴訟
    法第159條第1項規定傳聞法則之適用，經本院於審理時依法
    踐行調查證據程序，與本案待證事實具有自然之關聯性，且
    無證據證明係公務員違法取得之物，而被告、選任辯護人於
    本院準備程序時亦表示同意引為審判期日調查之證據，依法
    自得作為證據。
二、認定犯罪事實所憑之證據及理由：
    上揭犯罪事實，業據被告於偵訊及原審、本院審理時坦承不
    諱（見臺灣臺中地方法院檢察署99年度偵緝字第 194號卷〈
    下稱偵緝字第 194號卷〉第37至38頁、原審卷第22頁、第96
    頁背面），核與證人劉文財於警詢、偵訊時證述（見臺中縣
    警察局豐原分局中縣清警偵字第0960003803號卷〈下稱警(二)
    卷〉第10至11頁、臺灣臺中地方法院檢察署96年度偵字第19
    229號卷〈下稱偵字第19229號卷〉第6頁、97年度偵字第102
    69號卷〈下稱偵字第10269號卷〉第8至9頁、偵緝字第194號
    卷第27頁）、證人林明鴻於警詢、偵訊時證述(見警(二)卷第5
    至7頁、偵字第19229號卷第7頁、偵字第10269號卷第 9至10
    頁、偵緝字第194號卷第14至15頁、第28頁)、證人林明輝於
    警詢、偵訊時證述（見臺中縣警察局豐原分局中縣豐警偵字
    第0960032851號卷第4至5頁、警(二)卷第8至9頁、偵緝字第19
    4 號卷第15頁）情節相符，並有臺灣票據交換所臺中市分所
    96年 5月25日臺票中字第960441號函檢附如附表所示支票之
    支票正、反面影本及退票理由單影本、票據掛失止付通知書
    影本、遺失票據申報書影本、掛失止付票據提示人資料查報
    表影本各 1份存卷足稽(見警(二)卷第12至16頁)，綜上各節相
    互佐證，足證被告之自白與犯罪事實相符。本案事證明確，
    被告犯行堪以認定，應予依法論科。
三、論罪量刑之理由：
(一)按銀行支票，係以券面載明金額而欲實行其金額之權利，必
    須占有該支票，且該支票得自由轉讓，具有流通之性質，自
    係有價證券之一種，其以他人空白支票偽填內容而資行使者
    ，即屬偽造有價證券，刑法上關於偽造有價證券，既有特別
    規定，即不容視為普通私文書；又偽造有價證券而復持以行
    使，其行使行為吸收於偽造行為之中，祇應論以偽造罪，且
    有價證券內所蓋之印文，為構成證券之一部，所刻之印章，
    為偽造之階段行為，均應包括於偽造罪之內，自不生牽連或
    想像競合之問題（最高法院31年上字第88號判例參照）；再
    行使偽造有價證券以使人交付財物，如果所交付者即係該證
    券本身之價值，則其詐欺取財仍屬行使偽券之行為，不另成
    立詐欺罪名（最高法院25年上字第1814號、31年上字第1918
    號判例參照）。是核被告張柏嘉上揭所為，分別係犯刑法第
    320條第1項之竊盜罪、同法第201條第1項之偽造有價證券罪
    。被告偽造「劉文財」之印章並持以蓋用在附表所示之支票
    上而偽造有價證券，其偽造印章、接續偽造印文（被告先後
    於如附表所示支票上偽造劉文財印文 2枚，其目的與侵害法
    益俱屬同一，時間密接，手法相同，在刑法評價上，應認為
    係屬接續犯）之行為，為其偽造有價證券之階段行為；又其
    偽造有價證券後進而行使，該行使偽造有價證券之低度行為
    為其偽造有價證券之高度行為所吸收，均不另論罪。另被告
    偽造有價證券後持向被害人林明鴻贖回原交付之支票並調借
    現款，本含有詐欺性質，不另成立詐欺罪名。
(二)被告利用不知情之刻章人員偽造「劉文財」之印章，為間接
    正犯。
(三)被告所犯上開竊盜、偽造有價證券2罪，犯意各別，行為互
    殊，應予分論併罰。
(四)次按犯罪之情狀顯可憫恕，認科以最低刑度仍嫌過重者，得
    酌量減輕其刑，刑法第59條定有明文。所謂「顯可憫恕」，
    係指被告之犯行有情輕法重之情，客觀上足以引起一般人同
    情，處以法定最低刑度仍失之過苛，尚堪憫恕之情形而言。
    本案被告所犯刑法第201條第1項偽造有價證券罪之法定最低
    本刑為有期徒刑 3年，考其立法意旨在維護市場秩序，保障
    交易信用，而被告為償還其向被害人林明鴻之借款金額，一
    時失慮，竊取並擅自冒用劉文財名義簽發如附表所示面額25
    萬元之支票 1張，其偽造上開支票持以向林明鴻贖回先前向
    林明鴻借款所交付之 19萬元支票，並調借現金6萬元，金額
    並非鉅大，且被告已於原審審理時與被害人林明鴻達成和解
    ，清償林明鴻借款，有和解書 1紙附卷可參（見原審卷第72
    頁）；另就被害人劉文財部分，偵查中經檢察官向付款銀行
    臺灣中小企業銀行豐原分行查詢結果，該行於99年 3月16日
    豐原字第4609900017 號函覆稱劉文財所有帳號00000000000
    號支票帳戶之支票票號AR0000000號至AR0000000號支票，僅
    回籠票號AR0000000號、AR0000000號、AR0000000號、AR000
    0000號、AR0000000號、AR0000000號 6紙（見臺灣臺中地方
    法院檢察署99年度偵緝字第 192號卷第68頁），堪認被告於
    95 年12月3日竊取劉文財所有空白支票後，迄今並無其他人
    據以向劉文財主張票據權利，顯未對市場交易秩序造成重大
    危害，其所為與藉偽造有價證券行為以擾亂票據正常流通之
    重大經濟犯罪行為尚屬有間，本院衡酌全案犯罪情節及上情
    ，並斟酌因劉文財要求被告返還其餘12張空白支票，而被告
    供稱除冒用劉文財名義簽發如附表所示支票外，其餘空白支
    票均已燒毀，無法返還，雖雙方於原審因此未能達成和解，
    但於被告上訴本院後，已與劉文財達成和解，由被告與其母
    張尤蕊共同立約承諾日後若第三人持其中任何支票向劉文財
    請求權利，即由被告與強尤蕊負連帶責任，並業由張尤蕊提
    供土地為劉文財設定2百萬元之最高限額抵押權，於100年1
    月25日辦竣登記，以作為日後劉文財因前揭12張空白支票產
    生一切損害之擔保等情，有該和解書及已設定抵押權之土地
    登記簿膳本附卷可考（見本院卷第39至40、42、43頁），而
    劉文財於本院準備程序期日亦表明若成立和解，則願原諒被
    告等語（見本院卷第25頁），是本院認被告所犯偽造有價證
    券罪部分，倘量處法定最低刑度有期徒刑3年，有情輕法重
    之嫌，客觀上足以引起一般之同情，爰依刑法第59條之規定
    酌量減輕其刑。
(三)原審以被告之罪證明確，予以論罪科刑，固非無見，惟按量
    刑之輕重，雖屬事實審法院得依職權自由裁量之事項，然仍
    應受比例原則及公平原則之限制，否則其判決即非適法。刑
    事審判旨在實現刑罰權分配的正義，故法院對有罪被告之科
    刑，應符合罪刑相當之原則，使輕重得宜，罰當其罪，以契
    合社會之法律感情。又按科刑時應以行為人之責任為基礎，
    並審酌一切情狀，尤應注意下列事項，為科刑輕重之標準：
    「一、犯罪之動機、目的。二、犯罪時所受之刺激。三、犯
    罪之手段。四、犯罪行為人之生活狀況。五、犯罪行為人之
    品行。六、犯罪行為人之智識程度。七、犯罪行為人與被害
    人之關係。八、犯罪行為人違反義務之程度。九、犯罪所生
    之危險或損害。十、犯罪後之態度。」此為刑法第57條所明
    定。是行為人犯罪後坦承犯罪與否認犯罪，是否已與被害人
    達成和解，此攸關犯罪後之態度良窳，其量刑基礎即有不同
    ，應予差別處遇。被告於警、偵、審均坦承犯罪，因於原審
    辯論終結前尚未與被害人劉文財成立民事和解，經原審以之
    為科刑之審酌事項之一，而量處被告竊盜部分有期徒刑3月
    ，減為有期徒刑1月又15日，行使偽造有價證券罪部分有期
    徒刑2年2月，惟因被告於上訴本院後已與被害人劉文財成立
    民事和解，並已取得劉文財之諒解，已如前述，則本案審酌
    被告犯罪量刑之基礎已有不同，原判決不及審酌被告上訴後
    之和解善後情形，自有未妥。被告上訴請求從輕量刑，為有
    理由，原判決既有上開可議之處，即屬無可維持，自應由本
    院予以撤銷改判。
(三)爰審酌被告因積欠龐大債務，一時無力償還，而竊盜劉文財
    之空白支票，並偽造25萬元支票1張，而據以向林明鴻詐騙
    贖回其先前交付之19 萬元支票及借款6萬元，犯罪後坦承犯
    行，態度尚佳，並已分別與劉文財、林明鴻達成民事和解等
    一切情狀，分別量處如主文所示之刑。
(四)又被告所犯竊盜、偽造有價證券罪之犯罪時間均於96年4 月
    24日以前，合於中華民國96年罪犯減刑條例第2條第1項規定
    之基準日之前，雖其前於偵查中因未到案而於97年3月31日
    及同年5月28日經臺灣臺中地方法院檢察署檢察官發布通緝
    ，惟係在中華民國96年罪犯減刑條例施行後，而無該條例第
    5條不得減刑規定之適用，且所宣告之刑又未逾有期徒刑1年
    6月，不在該條例第3條第1項第15款所定排除減刑之列，應
    依該條例第2條第1項第3款之規定，減其宣告刑2分之1，並
    合併定其應執行之刑，以示懲警。至於被告於原審選任辯護
    人雖以被告竊取劉文財所有13張空白支票，但只偽造其中1
    張，且被告係因無力清償向林明鴻借款所應負擔之高額利息
    ，始鋌而走險，誤觸刑章，請求本院依刑法第59條規定酌減
    其刑並給予緩刑宣告云云，惟按凡在判決前已經受有期徒刑
    以上刑之宣告確定者，即不合於緩刑條件，至於前之宣告刑
    已否執行，以及被告犯罪時間之或前或後，在所不問，因而
    前已受有期徒刑之宣告，即不得於後案宣告緩刑，最高法院
    著有54年臺非字第148號判例可資參照，而被告於本案宣判
    前之96年間，因詐欺案件經原審法院以96年度簡字第983號
    判處有期徒刑3月，減為有期徒刑1月又15日確定，於99年1
    月20日易科罰金執行完畢，有臺灣高等法院被告前案紀錄表
    在卷可稽，其於本案判決前5年內既曾因故意犯罪受有期徒
    刑以上刑之宣告，本案依法自不得給予緩刑宣告，併此敘明
    。
(五)按票據之偽造或票據上簽名之偽造，不影響於真正簽名之效
    力，票據法第15條定有明文，如附表所示偽造之支票，其背
    面由「張景雄」、「陽家芸」、「林明輝」簽名背書部分均
    屬真正，此經證人即案外人林明輝、張景雄、陽家芸於偵訊
    時 (見偵緝字第194號卷第15頁、第20至21頁、第27頁)結證
    在卷，屬有效之票據行為之自不在應依法沒收之列（參見最
    高法院84年臺上字第1550號判例）；而票據權利之行使與票
    據本身不能分離，於此情形法院為沒收之宣告時，僅諭知偽
    造部分沒收即可，不得將該紙票據全部宣告沒收（最高法院
    93年度臺上字第6386號判決參照），從而，就上開偽造之支
    票，應僅就偽造發票人劉文財部分，依刑法第 205條之規定
    ，予以宣告沒收（至其上偽造之「劉文財」印文 2枚，屬偽
    造有價證券之一部，已因該部分偽造支票之沒收而包括在內
    ，無庸重複再為沒收之諭知，最高法院著有51年臺上字第10
    54號判例可資參照）。又被告委請不知情之刻印人員偽刻之
    「劉文財」印章 1枚，雖未扣案，然無證據證明業已滅失，
    不問屬於犯人與否，應依刑法第219條之規定宣告沒收。
據上論斷，應依刑事訴訟法第369條第1項前段、第364條、第299
條第 1項前段，刑法第201條第1項、第320條第1項、第59條、第
51條第5款、第205條、第219條，刑法施行法第1條之1第1項、第
2 項前段，中華民國96年罪犯減刑條例第2條第1項第3款、第7條
，判決如主文。
本案經檢察官謝岳錦到庭執行職務。
中    華    民    國   100    年    2     月    16    日
            刑事第五庭  審判長法  官  趙  春  碧
                              法  官  林  宜  民
                              法  官  賴  恭  利
上列正本證明與原本無異。
檢察官、被告均得上訴。
如不服本判決應於收受送達後10日內，向本院提出上訴書狀，其
未敘述上訴理由者，並得於提起上訴後10日內向本院補提理由書
(均須按他造當事人之人數附繕本)「切勿逕送上級法院」。
                              書記官  林  育  萱
中    華    民    國   100    年    2     月    16    日
附表：
┌─────┬─────┬──────┬────────┬────┬──────┐
│支票號碼  │發票名義人│付款銀行    │發票日          │票面金額│備註        │
│          │          │            │(民國)          │(新臺幣)│            │
├─────┼─────┼──────┼────────┼────┼──────┤
│AR0000000 │劉文財    │臺灣中小企業│96年5月13日(原填│25萬元  │其上蓋有偽造│
│          │          │銀行豐原分行│寫之發票日為96年│        │之「劉文財」│
│          │          │            │4月10日)        │        │印文2枚     │
└─────┴─────┴──────┴────────┴────┴──────┘
附錄論罪科刑法條全文：
中華民國刑法第201條
意圖供行使之用，而偽造、變造公債票、公司股票或其他有價證
券者，處3年以上10年以下有期徒刑，得併科3千元以下罰金。
行使偽造、變造之公債票、公司股票或其他有價證券，或意圖供
行使之用，而收集或交付於人者，處1年以上7年以下有期徒刑，
得併科3千元以下罰金。
中華民國刑法第217條
偽造印章、印文或署押，足以生損害於公眾或他人者，處3年以
下有期徒刑。
盜用印章、印文或署押，足以生損害於公眾或他人者，亦同。
中華民國刑法第320條
意圖為自己或第三人不法之所有，而竊取他人之動產者，為竊盜
罪，處5年以下有期徒刑、拘役或5百元以下罰金。
意圖為自己或第三人不法之利益，而竊佔他人之不動產者，依前
項之規定處斷。
前二項之未遂犯罰之。